臺灣彰化地方法院刑事判決　　　　　　　100年度訴字第663號
公　訴　人　臺灣彰化地方法院檢察署檢察官
被　　　告　蘇百云
選任辯護人　楊振裕律師
上列被告因偽造有價證券等案件，經檢察官提起公訴（99年度偵
字第8775號），本院判決如下：
    主  文
蘇百云犯偽造有價證券罪，處有期徒刑壹年捌月，緩刑肆年。扣
案如附表編號一所示之本票上偽造褚清風為共同發票人部分（含
偽造之「褚清風」署押共貳拾枚及「褚清風」印文共貳拾壹枚）
，均沒收之；如附表編號二所示之授權書上偽造之「褚清風」署
押壹枚，沒收之。
    事  實
一、蘇百云與褚清風為夫妻，蘇百云明知褚清風並未同意擔任如
    附表編號1所示20紙本票之共同發票人，亦未同意簽立如附
    表編號2之授權書，竟基於偽造有價證券及偽造私文書之犯
    意，先於民國98年1月23日某時，在其位於彰化縣芬園鄉○
    ○村○○路384號住處，冒用其夫褚清風之名義，在如附表
    編號1所示20紙本票之發票人欄，接續偽造褚清風之署名各1
    枚（共計20枚）、盜用褚清風之印文共計21枚（其中第1紙
    本票之發票人欄處盜用褚清風之印文2枚，其餘均僅盜用1枚
    ），用以表示褚清風為如附表編號1所示本票之共同發票人
    ，且於上開本票之印花欄左方之空白處及免除拒絕證書欄下
    方，盜用褚清風之印文共42枚，而接續偽造如附表編號1所
    示之本票20紙；又於如附表編號2所示之授權書上偽造「褚
    清風」之署名1枚、並盜用「褚清風」之印文1枚，用以表示
    褚清風授權蘇百云代辦借款擔保事宜，而偽造如附表編號2
    所示之授權書1紙。再基於行使偽造有價證券、偽造私文書
    及意圖為自己不法所有之詐欺取財犯意，於不詳時地，商請
    不知情之彭宥芳代為向黃新凱借款新臺幣（下同）200,000
    元，並交付彭宥芳上開偽造之本票、授權書及褚清風所有之
    彰化縣芬園鄉○○○段344地號土地之所有權狀以供擔保借
    款之用（此部分之親屬間竊盜未據告訴），嗣彭宥芳即於不
    詳時地持上開偽造之本票、授權書向黃新凱作為借款之擔保
    而行使之，致使黃新凱陷於錯誤，將200,000元交付彭宥芳
    後轉交與蘇百云，足以生損害於褚清風、黃新凱，後因褚清
    風要求蘇百云負責，蘇百云即於司法偵查機關尚未發現其上
    開犯罪前，向臺灣彰化地方法院檢察署檢察官自首並願接受
    裁判，進而查獲上情。
二、案經蘇百云自首由臺灣彰化地方法院檢察署檢察官偵查起訴
    。
    理  由
壹、證據能力之審酌：
（一）按「被告以外之人於審判外之言詞或書面陳述，除法律有
      規定者外，不得作為證據。」刑事訴訟法第159條第1項固
      定有明文。惟按被告以外之人於偵查中向檢察官所為之陳
      述，除顯有不可信之情況者外，得為證據，刑事訴訟法第
      159條之1第2項亦有明文。本案證人即被害人黃新凱、褚
      清風及證人彭宥芳之陳述均係在檢察官前所做成，並有具
      結擔保其陳述之正確性（見偵卷第40至42頁、第52頁），
      綜觀卷內事證，並無何顯不可信之情況，依前開法條意旨
      ，自得做為證據。
（二）本件證據中扣案之偽造本票、授權書，屬於物證，係被害
      人黃新凱自願提供，且查無違法取得或其他不得做為證據
      之事由，亦有證據能力。
貳、認定被告犯罪之各項證據及理由：
    上揭犯罪事實，業據被告蘇百云迭於偵訊、本院準備程序及
    審理時均坦承不諱，核與證人即被害人褚清風、黃新凱及證
    人彭宥芳於偵訊中證述之情節相符（見偵卷第40至42頁、第
    52頁），且有內政部警政署刑事警察局100年3月23日刑鑑字
    第1000020611號鑑定書（見偵卷第82頁）附卷可稽，及上開
    偽造之本票20紙、授權書1紙扣案可資佐證，足見被告之自
    白與事實相符，本件事證明確，被告犯行堪以認定，應依法
    論科。
參、論罪科刑部分：
一、按行使偽造之有價證券以使人交付財物，本即含有詐欺之性
    質，如果所交付之財物，即係該證券本身之價值，其詐欺取
    財仍屬行使偽造有價證券之行為，不另論以詐欺取財罪；但
    如行使該偽造之有價證券，係供擔保或作為新債清償而借款
    ，則其借款之行為，已屬行使偽造有價證券行為以外之另一
    行為，始應再論以詐欺取財罪（最高法院90年度臺上字第54
    16號判決意旨可資參照）。本案被告蘇百云偽造褚清風簽發
    之本票及授權書而行使之，致黃新凱誤認借款之人包括褚清
    風，因而交付借款予被告並受到債權不能實現之損害，並生
    損害於褚清風。是核被告所為，係犯刑法第201條第1項之偽
    造有價證券罪、同法第216條、第210條之行使偽造私文書罪
    及同法第339條第1項之詐欺取財罪。
二、被告利用不知情之彭宥芳持偽造之系爭本票及授權書向被害
    人黃新凱遂行其詐欺取財、行使偽造有價證券及行使偽造私
    文書犯行，為間接正犯。
三、又按刑法上之接續犯，係指以單一行為，經數個階段，持續
    侵害同一法益而言；如數行為於同時同地或密切接近之時地
    實施，侵害同一之法益，各行為之獨立性極為薄弱，依一般
    社會健全觀念，在時間差距上，難以強行分開，在刑法評價
    上，以視為數個舉動之接續施行，合為包括之一行為予以評
    價，較為合理，則屬接續犯，而為包括之一罪，此有最高法
    院70年度臺上字第2898號、86年度臺上字第3295號判例意旨
    可資參照。本件被告先後偽造在如附表編號1所示之20紙本
    票上偽造「褚清風」之署押及盜用「褚清風」之印文，係於
    密切接近之時間及同地實施，侵害同一法益，各行為之獨立
    性極為薄弱，且係出於同一之目的，依一般社會健全觀念，
    在時間差距上，難以強行分開，應視為數個舉動之接續施行
    ，而屬包括一罪之接續犯，是被告上開偽造20張本票之犯行
    ，應僅論以一個偽造有價證券罪。又被告在本票及授權書上
    偽造「褚清風」署押及盜用「褚清風」印文之行為，分別為
    偽造本票及授權書之階段行為，應分別為偽造有價證券及偽
    造私文書之行為所吸收，均不另論罪。另被告偽造屬私文書
    之授權書後，進而透過彭宥芳行使，偽造私文書之低度行為
    應為行使之高度行為吸收，不另論罪；其偽造為有價證券之
    本票後，進而透過彭宥芳行使，行使偽造有價證券之低度行
    為應為偽造有價證券之高度行為所吸收，亦不另論罪。
四、再按犯罪之時地，在自然意義上非完全一致，然二者仍有部
    分合致，且犯罪目的單一，依一般社會通念，認應評價為一
    罪方符合刑罰公平原則，如予數罪併罰，反有過度評價之疑
    ，與人民法律感情亦未契合；是於牽連犯廢除後，適度擴張
    一行為概念，認此情形為一行為觸犯數罪名之想像競合犯，
    方屬適當（最高法院97年度臺上字第4467號、99年度臺上字
    第6741號判決意旨參照）。查被告透過不知情之彭宥芳持偽
    造之系爭本票及授權書用以擔保借款而向被害人黃新凱行使
    ，致黃新凱因而陷於錯誤而同意借款，被告上述透過他人向
    被害人行使偽造有價證券、私文書及借款等舉動，在自然意
    義上雖非完全一致，然其既係透過彭宥芳同時同地行使偽造
    有價證券及私文書，並以此為手段同時取得借款，此數舉動
    仍有部分合致，且犯罪目的相同，依一般社會通念，認應評
    價為一罪方符合刑罰公平原則，如予數罪併罰，反有過度處
    罰之疑，與人民法律感情亦未契合，是揆諸上開說明，此情
    形，在刑法評價上，應視為一行為予以評價，屬一行為同時
    觸犯偽造有價證券、行使偽造私文書及詐欺取財3罪之想像
    競合犯，應依刑法第55條之規定，從一較重之偽造有價證券
    罪處斷。公訴意旨認被告所犯上開3罪，犯意各別，行為互
    殊，應予分論併罰乙節，尚有所誤會，併予敘明。
五、被告於偵查機關尚不知孰為犯人前，主動至臺灣彰化地方法
    院檢察署自首，並接受本院之審理，核符自首要件，爰依刑
    法第62條前段之規定減輕其刑。爰審酌被告所為，已對於金
    融秩序造成危害，惟念及其教育程度不高，僅有國小學歷，
    本即謀生不易，又因父親罹患重病、夫婿入監服刑，家中亟
    需經濟來源，一時失慮始僭稱其夫名義偽造本票及授權書，
    並持以行使作為調借現款之用，偽造本票之票面金額總計為
    200,000元，金額非鉅，且事後業已與被害人黃新凱、褚清
    風達成和解，有和解書2紙附卷可稽，足見其犯後態度尚佳
    等一切情狀，量處如主文所示之刑。又被告前未曾因故意犯
    罪受有期徒刑以上刑之宣告，有臺灣高等法院被告前案紀錄
    表1份在卷可稽，其因一時疏失，致罹刑章，其經此偵審教
    訓，應知警惕，並無再犯之虞，本院認其上開所宣告之刑以
    暫不執行為適當，故併予宣告緩刑4年，以勵自新。
六、按偽造之有價證券，不問屬於犯人與否，沒收之，刑法第20
    5條定有明文，該項沒收採義務沒收主義。而在票據上簽名
    者，依票上所載文義負責，二人以上共同簽名者，應連帶負
    責；又票據之偽造或票據上簽名之偽造，不影響於真正簽名
    之效力，從而二人以上共同在本票之發票人欄簽名者，應連
    帶負發票人責任，倘其中有部分屬於偽造，雖不影響於其餘
    真正簽名者之效力，但偽造之部分，仍應依上開規定，諭知
    沒收。又因票據權利之行使與票據本身不能分離，於此情形
    法院為沒收之宣告時，僅諭知偽造部分（即偽造發票人部分
    ）沒收即可，不得將該紙票據全部宣告沒收，剝奪合法持有
    人對於真正發票人之權利（最高法院93年度臺上字第6386號
    判決意旨參照）。本案附表編號1所示之本票20紙，除被告
    偽以「褚清風」名義簽發外，被告均亦在該本票發票人欄簽
    名、用印，是被告仍需依票據法第5條第1項規定，按票據文
    義負責清償，故依上揭最高法院判決意旨，應僅能就被告於
    本票上所偽造褚清風之發票行為，即偽造褚清風名義為發票
    人之署押、盜用印文部分沒收。至如附表編號1所示之本票
    發票人欄以外之「褚清風」印文共計42枚，雖係被告所盜用
    ，然非同法第219條所規定之偽造印文，自不應予宣告沒收
    ，附此敘明。另被告於如附表編號2所示之授權書上偽造褚
    清風之署押1枚及盜用褚清風之印文1枚部分，除盜用印文部
    分不符刑法第219條規定外，偽造之署押1枚自應依刑法第21
    9條沒收之。
據上論斷，應依刑事訴訟法第299條第1項前段，刑法第201條第1
項、第216條、第210條、第339條第1項、第55條前段、第62條前
段、第205條、第219條、第74條第1項第1款，刑法施行法第1條
之1第1項、第2項前段，判決如主文。
本案經檢察官林佳裕到庭執行職務。
中    華    民    國   100    年    7     月    25    日
                        臺灣彰化地方法院刑事第九庭
                              審判長法  官  蕭文學
                                    法  官  黃齡玉
                                    法  官  紀佳良
以上正本證明與原本無異。
如不服本判決應於收受判決後10日內，向本院提出上訴書狀，並
應敘述具體理由;其未敘述上訴理由者，應於上訴期間屆滿後20
日內向本院補提理由書（均須按他造當事人之人數附繕本）「切
勿逕送上級法院」。
告訴人或被害人對於判決如有不服具備理由請求檢察官上訴者，
其上訴期間之計算係以檢察官收受判決正本之日期為準。
中    華    民    國   100    年    7     月    25    日
                                    書記官  林佑儒
附表：
┌──┬────┬──┬───────┬────────────────┐
│編號│文件名稱│數量│偽造之「褚清風│盜用之「褚清風」印文            │
│    │        │    │」署押        │                                │
├──┼────┼──┼───────┼────────────────┤
│ 1  │本票    │20紙│每紙本票發票人│(1)發票人欄共21枚（除第1紙本票之 │
│    │        │    │欄各1枚，共計 │  發票人欄處盜用2枚外，其餘均僅 │
│    │        │    │20 枚。       │  盜用1枚）。                   │
│    │        │    │              │(2)免除拒絕證書欄下方共21枚。    │
│    │        │    │              │(3)印花欄左方之空白處共計21枚。  │
├──┼────┼──┼───────┼────────────────┤
│ 2  │授權書  │1紙 │委任人欄1枚   │委任人欄1枚                     │
└──┴────┴──┴───────┴────────────────┘
及
附錄本案論罪科刑法條全文：
中華民國刑法第201條
（有價證券之偽造變造與行使罪）
意圖供行使之用，而偽造、變造公債票、公司股票或其他有價證
券者，處3年以上10年以下有期徒刑，得併科3千元以下罰金。
行使偽造、變造之公債票、公司股票或其他有價證券，或意圖供
行使之用，而收集或交付於人者，處1年以上7年以下有期徒刑，
得併科3千元以下罰金。
中華民國刑法第216條
（行使偽造變造或登載不實之文書罪）
行使第210條至第215條之文書者，依偽造、變造文書或登載不實
事項或使登載不實事項之規定處斷。
中華民國刑法第210條
（偽造變造私文書罪）
偽造、變造私文書，足以生損害於公眾或他人者，處5年以下有
期徒刑。
中華民國刑法第339條
（普通詐欺罪）
意圖為自己或第三人不法之所有，以詐術使人將本人或第三人之
物交付者，處5年以下有期徒刑、拘役或科或併科1千元以下罰金
。
以前項方法得財產上不法之利益或使第三人得之者，亦同。
前二項之未遂犯罰之。